【裁判字號】    92,台上,753
【裁判日期】    920220
【裁判案由】    偽造有價證券
【裁判全文】
最高法院刑事判決                                九十二年度台上字第七五三號
    上  訴  人  甲○○
右上訴人因許張淑美等自訴偽造有價證券案件，不服台灣高等法院高雄分院中華民國
九十一年八月十五日第二審更審判決 (九十一年度重上更(三)字第三一號，自訴案號：
台灣高雄地方法院八十四年度自字第三一號)，提起上訴，本院判決如左：
    主  文
上訴駁回。
    理  由
按刑事訴訟法第三百七十七條規定，上訴於第三審法院，非以判決違背法令為理由，
不得為之。是提起第三審上訴，應以原判決違背法令為理由，係屬法定要件。如果上
訴理由狀並未依據卷內訴訟資料，具體指摘原判決不適用何種法則或如何適用不當，
或所指摘原判決違法情事，顯與法律規定得為第三審上訴理由之違法情形，不相適合
時，均應認其上訴為違背法律上之程式，予以駁回。本件上訴人甲○○上訴意旨略稱
：(一)、自訴人許張淑美於民國八十三年九月八日對上訴人提出偽造文書告訴，該案業
經檢察官於同年十一月三十日為不起訴處分，其於同年十二月二十二日提起本件自訴
，所訴犯罪事實同一，其所訴連續犯或牽連犯之一部，前既經檢察官不起訴處分確定
，自訴人提起本件顯非適法。又偽造文書部分既應為不受理判決，與偽造有價證券部
分，即無一部或全部之牽連關係，且偽造「劉倍譽」名義簽發之本票，自訴人並非直
接被害人，依法即不得自訴，均應諭知不受理之判決，原審竟為上訴人有罪之實體判
決，顯有判決不適用法則之違法。(二)、原判決認「劉倍譽」名義之本票係杜文淵令不
知情之第三者偽造，然未說明其認定之理由及依據，有不依證據認定犯罪事實及判決
不備理由之違法。依李有見於第一審及原審前審之供述，其應有於八十二年十一月十
五日得標再退會，而其在原審更審中之供述前後顛三倒四，但八十二年十一月十五日
開標是第五會，李有見參加二會，之前已開標四次，其縱在該日發現被冒標，或因別
人標會標太高而退出，手上至少應取得八張票據，絕不可能只繳三次會款而取得六張
票，林秀春在原審更審中供證上訴人告以李有見說標太高而不要，叫其頂下一會，乃
以其姐林秀鳳頂下李有見另外一會，可見李有見於八十二年十一月間即知悉所謂其會
遭冒標情事，原判決認上訴人於八十三年二月十五日宣告止會，經其他活會會員相互
查證始發現，顯有矛盾。原審採信李有見不合情理之證詞，亦未詳敘原因，自有判決
不載理由及所載理由矛盾之違法。(三)、本件絕無任何自訴人或證人陳稱八十二年九月
間有所謂李有見得標之事，而00000000號支票上李有見之背書，顯非上訴人
或顏杏如之筆跡，可見上訴人辯稱支票背面「李有見」三字係「註記」性質，信而有
徵，該支票上「李有見」三字應是上訴人告訴許張淑美稱李有見退會，要許張淑美註
記，而許張淑美註記錯誤所致。原判決就上開有利於上訴人之證據，並未說明不予採
納之理由，亦有理由不備。顏杏如及林秀春皆遭自訴人恫嚇，渠等在原審更審中翻異
前供，本不足為奇，惟後面所述顯違情理，當以之前所述為真。古璧華就李有見簽名
之緣由證稱是註記性質，應堪採信，原判決取捨證據顯有所載理由不備之違法云云。
惟查：證據之取捨、事實之認定，乃事實審法院職權行使之範圍，茍其證據之取捨及
事實之認定，不違背經驗法則與論理法則，即不容任意指摘為違法，而據為上訴第三
審之適法理由。原判決依據上訴人自承八十二年八月十五日第二會開標時，劉倍譽未
出面標會，係由其夫杜文淵以「劉倍譽」名義及標息新台幣 (下同 )一萬五千元得標
，並由上訴人在空白本票先填載發票日八十二年八月十五日，面額六萬五千元，再交
付其夫，嗣其夫將本票交回時，其上即已填妥發票人「劉倍譽」之署押及印文，並填
載發票人地址為高雄市○○○路一二八之四○號，再由上訴人背書後持向互助會員收
取會款等情；並自訴人李有見之指訴，證人顏杏如、古璧華、蔡光泰、曾林秀春之供
證，互助會單、「劉倍譽」名義簽發之本票、發票人為許賽玉之高雄市第一信用合作
社新興分社支票十一紙、法務部戶役政連結作業系統查詢表等證據，綜合判斷，認定
上訴人確有與其夫共同於八十二年八月十五日在其高雄市○○○路二十五之一號住處
偽造「劉倍譽」名義之標單持以標會，再共同偽造「劉倍譽」為發票人之本票二十二
張，持向會員收取會款，又於同年十一月十五日共同偽造李有見之標單，再於其母許
賽玉為發票人之支票偽造李有見之背書後，持交其餘活會會員以收取會款等犯行。因
而撤銷第一審關於上訴人部分不當之判決，改判論處上訴人共同意圖供行使之用，而
偽造有價證券罪刑，已敘明所憑之證據及認定之理由。而以上訴人否認有上開犯行，
辯稱劉倍譽確有其人，因係伊夫之友，故伊不認識且不知其住所，本票上之「劉倍譽
」簽名、地址及蓋章是伊交空白本票給伊夫拿去，由劉倍譽親自簽發本票二十二張，
渠等並未偽造「劉倍譽」本票；李有見確有標會，標金是一萬八千八百元，但見標到
後就退會，故伊用伊母同意其使用之支票向會員收取會款，背面註記「李有見」只表
示係李有見之會，但有些會員自己註記，並非由李有見背書負清償責任意思，應無生
損害於李有見云云，乃卸責之詞，不足採信，於理由內詳加說明及指駁。經核所為論
斷，均與卷內資料相符，從形式上觀察，並無認定事實不依證據或有何採證違背經驗
法則、論理法則等違法情形存在。而與國家或社會同時被害之個人，仍不失為因犯罪
而直接被害之人。有價證券之本質，在得自由轉讓流通，且其實行券面所載之權利與
其占有證券有不可分離之關係。本票乃有價證券之一種，上訴人偽造「劉倍譽」為發
票人之本票，持向自訴人等活會會員收取會款，則自訴人等既執有該本票，自得行使
其票面所記載之權利；而渠等執有之本票因偽造不能兌現，固為破壞社會交易之信用
，有害社會法益，但同時亦侵害執票人之權利，不能謂於個人法益未受損害。故執有
本票之自訴人等自係其直接被害人，得對偽造本票之行為人提起自訴。雖自訴人等提
起自訴時未記載此部分犯罪事實，惟既與自訴之犯罪事實有裁判上一罪之單一性不可
分關係，依刑事訴訟法第三百四十三條準用第二百六十七條規定，仍為起訴效力所及
，法院即應一併審判。又原判決已說明自訴人許張淑美就同一事實，已於八十三年十
一月三十日經第一審檢察官以八十三年度偵字第一六六六三號、第一七七六六號不起
訴處分確定，其就同一案件向第一審提起自訴，依法係不得提起自訴而提起，本應為
不受理之諭知，因與其餘自訴人邱阿碧、李有見提起自訴而經科刑部分有裁判上一罪
關係，故不另為不受理諭知。是邱阿碧、李有見提起自訴部分與上開不起訴處分既非
同一案件，原審自無受理訴訟不當或判決不適用法則之違法。再者，原判決已說明其
就案內所有證據，本於調查所得心證，分別定其取捨，而憑以認定上訴人確有共同偽
造有價證券及偽造文書等之依據及理由，此係事實審法院採證認事之職權行使，難謂
有違反證據法則、判決不備理由、判決理由矛盾，或應於審判期日調查之證據而未予
調查之情形。上訴意旨，徒就原判決已說明之事項，及原審採證認事之職權行使，任
意指摘為違法，且為事實之爭執，顯與法律規定得為第三審上訴理由之違法情形，不
相適合。其上訴違背法律上之程式，應予駁回。本件對重罪之偽造有價證券、偽造文
書部分所提起之第三審上訴，既屬不合法而應從程序上予以駁回，則不得上訴第三審
之輕罪即詐欺部分，亦無從併予實體上審判，自應從程序上予以駁回，併此敘明。
據上論結，應依刑事訴訟法第三百九十五條前段，判決如主文。
中      華      民      國    九十二    年      二      月     二十     日
                              最高法院刑事第九庭
                                  審判長法官  陳  炳  煌
                                        法官  陳  正  庸
                                        法官  吳  信  銘
                                        法官  徐  文  亮
                                        法官  陳  東  誥
      右正本證明與原本無異
                                              書  記  官
中      華      民      國    九十二    年      二      月    二十五    日


司法院資訊處製作；財團法人民間司法改革基金會備份。
